【裁判字號】    97,台上,433
【裁判日期】    970307
【裁判案由】    清償借款等
【裁判全文】
最高法院民事判決              九十七年度台上字第四三三號
上  訴  人  甲○○（原名吳政欣）
訴訟代理人  莊士郎律師
被 上訴 人  財團法人台北市義和堂
法定代理人  乙○○
訴訟代理人  黃啟逢律師
上列當事人間請求清償借款等事件，上訴人對於中華民國九十六
年四月三十日台灣高等法院第二審更審判決（九十四年度重上更
(一)字第三八號），提起上訴，本院判決如下：
    主  文
上訴駁回。
第三審訴訟費用由上訴人負擔。
    理  由
本件上訴人主張：訴外人即伊之被繼承人吳癸辛於民國六十二年
十一月二十八日向被上訴人買受台北市○○○段五三一、五三二
及五三四號三筆土地，因該三筆土地遭他人占用致被上訴人不能
依約點交，經吳癸辛提起損害賠償訴訟，雙方於六十七年二月四
日成立訴訟上和解，和解內容為：被上訴人應將其所有坐落台北
市○○區○○段二小段七六一號及同段一小段四三六號土地（以
下依序簡稱系爭七六一、四三六號土地，合稱系爭土地）之所有
權移轉登記予吳癸辛或所指定登記名義人；吳癸辛應負責出資在
被上訴人所有坐落台北市○○區○○段一小段四六三號土地與第
三人所有之鄰接地即同段四五九號土地上興建義和堂宗祠大廈（
下稱系爭大廈）一五五七建坪予被上訴人。嗣吳癸辛與被上訴人
就和解筆錄補訂六十七年二月協議書，約定系爭土地之土地增值
稅及系爭四三六號地上物之拆遷補償費均由被上訴人負擔。並由
吳癸辛於該協議書成立同時，另行借款新台幣（下同）一千二百
萬元予被上訴人，供其繳納土地增值稅之用。詎被上訴人於繳納
土地增值稅後，仍遲不進行占用戶之拆遷作業，吳癸辛乃獨力處
理及代墊拆遷補償費八百零二萬三千七百六十元予占用戶李青鋒
等十一人。而吳癸辛就出資興建之系爭大廈，另於七十二年十二
月十二日與被上訴人簽署備忘錄，再由吳癸辛無息借與被上訴人
七百萬元作為現住戶之拆遷補償費。且依前開協議書第三項第四
款約定，被上訴人須於系爭土地過戶完竣之日起一年內，負責會
同吳癸辛拆遷騰空完竣並點交吳癸辛，如有遲延，每逾一日應賠
償違約金二萬五千元。惟系爭四三六號土地遲至七十二年十二月
十六日始點交予吳癸辛，共遲延一千六百三十四日，被上訴人即
應賠付吳癸辛違約金四千零八十五萬元。吳癸辛已將其對被上訴
人之一切債權讓與伊。爰依債權讓與、借貸、違約金之法律關係
為請求等情，並於原審追加依繼承、協議書約定、代墊款之法律
關係請求，求為命被上訴人給付一千二百萬元其中之六百三十三
萬三千三百三十一元、八百零二萬三千七百六十元其中之一元、
七百萬元全部及四千零八十五萬元其中之一元，合計一千三百三
十三萬三千三百三十三元並加計自起訴狀繕本送達翌日起算法定
遲延利息之判決。
被上訴人則以：上訴人並未受讓吳癸辛對伊之債權，其間僅有委
任關係，該委任關係已因吳癸辛之死亡而消滅，上訴人無權提起
本件訴訟。縱認上訴人有受讓吳癸辛對伊之債權，惟吳癸辛或上
訴人從未將該債權讓與事實通知伊，上訴人即逕行提起本訴，顯
與民法第二百九十七條第一項規定不合。又吳癸辛所交付面額一
千二百萬元支票係吳癸辛依系爭協議書約定所應負擔土地增值稅
之費用，並非借款，上訴人不得請求伊返還一千二百萬元。再吳
癸辛並無代伊決定是否發給占用戶補償費及其數額之權利，即令
吳癸辛有給與占用戶補償費，亦係吳癸辛自願所為，與伊無涉。
且上訴人之請求權已因時效完成而消滅，伊自得拒絕給付。另吳
癸辛於七十二年十二月十二日備忘錄中，並未對違約金有任何保
留，且於點交土地時借款七百萬元予伊，顯已捨棄違約金之請求
。況上開一千二百萬元及借款七百萬元與違約金之請求權，均已
罹於時效而消滅，伊自得拒絕給付。再者，吳癸辛未依前揭和解
筆錄完成系爭大廈之興建，伊另行委由第三人完成，共代吳癸辛
支出工程費二千四百七十萬元，且該工程自七十年十一月十八日
停工，至七十六年二月十三日取得使用執照完工，共逾期一千八
百六十八天，依義和堂宗祠大廈興建說明書第七條約定，吳癸辛
應給付伊違約金六千一百零七萬七千九百九十六元，合計吳癸辛
應給付伊八千五百七十七萬七千九百九十六元，足以抵銷上訴人
任一請求等語，資為抗辯。
原審依審理之結果，以：被上訴人之常務董事於九十四年十一月
八日互推乙○○為董事長，乙○○於九十四年十二月二十八日聲
明承受訴訟，雖嗣於九十六年三月十六日具狀撤回，惟其已於九
十六年四月九日當庭聲明承受訴訟，且追認其所為之前訴訟行為
，核無不合，應予准許。查上訴人之被繼承人吳癸辛於六十二年
十一月二十八日向被上訴人買受台北市○○○段五三一、五三二
及五三四號三筆土地，因該三筆土地遭他人占用，致被上訴人無
法依約點交，經吳癸辛提起損害賠償訴訟，由台灣台北地方法院
以六十七年度訴字第五○八號受理，雙方於六十七年二月四日成
立訴訟和解，和解內容載明：「一被告（即被上訴人）應將其所
有坐落台北市○○區○○段二小段七六一地號（原頂東勢段五三
一、五三二地號）土地零點零三五六公頃及同段一小段四三六地
號（原頂東勢段五零七、五零七之一四、五零七之一五地號全部
及五零九地號之一部分）土地零點四七四三公頃之所有權移轉登
記予原告（即吳癸辛）或原告之指定登記名義人。二原告應負責
出資在被告所有坐落台北市○○區○○段一小段四六三地號（原
頂東勢段五零八之二六地號）土地零點零八三三公頃與第三人所
有之鄰接地即同段四五九地號（原中侖段五四之一地號）零點零
一八八公頃合計零點一零二一公頃之土地上興建義和堂宗祠大廈
一五五七建坪予被告」。雙方復於六十七年二月就和解筆錄補充
另訂六十七年二月協議書，約定被上訴人須於系爭土地過戶完竣
之日起一年內，負責會同吳癸辛拆遷騰空完竣並點交吳癸辛，如
有遲延，每逾一日應賠償違約金二萬五千元；並約定由吳癸辛於
協議書成立同時交付面額一千二百萬元及八百萬元支票各一紙予
被上訴人，供被上訴人繳納土地增值稅及給付拆遷補償之費用，
被上訴人並未提示上開八百萬元支票。吳癸辛自六十九年五月十
六日開工興建系爭大廈，至七十年十一月十八日完成結構體，於
七十二年十二月十二日與被上訴人另簽署備忘錄，約定再由吳癸
辛無息借與被上訴人七百萬元做為現住戶拆遷補償費，俟義和堂
宗祠大廈完成後雙方會同律師再行會算，吳癸辛已於七十二年十
二月十六日交付該七百萬元；而系爭七六一、四三六號土地於六
十七年六月二十一日即完成所有權移轉登記，惟系爭四三六號土
地遲至七十二年十二月十六日始完成點交予吳癸辛等事實，為兩
造所不至爭執。上訴人主張吳癸辛於八十五年三月二十八日書立
同意書，將所有對於被上訴人之一切債權讓與上訴人，其因此取
得吳癸辛對被上訴人之債權等語，提出同意書為證。被上訴人原
否認上開同意書之真正，嗣於九十六年四月九日在原審當庭表明
不爭執上開同意書之真正，堪信上開同意書為吳癸辛所書立。上
開同意書內載：「茲因本人與財團法人義和堂間之土地買賣等事
件，而對該財團法人享有買賣、借款等各項債權（下稱系爭債權
）。因本人健康不佳之故，無法親自處理，願將相關債權全部讓
由吳政欣（即上訴人）處理；並將本人所有之印鑑及印鑑證明交
付吳政欣使用及證明。恐口無憑，特立此書！」等字。觀其文義
內容，係指因吳癸辛健康不佳，故「無法親自處理」其與被上訴
人間之系爭債權糾紛，始委任上訴人代為「處理」，核與民法所
指委任契約之本旨相符，殊非吳癸辛表示將債權讓與上訴人之意
，尚難徒以該同意書出現「讓由」二字，即遽認係「讓與」之意
。上訴人未取得吳癸辛對於被上訴人之系爭債權，上訴人所稱其
已受讓系爭債權，得請求被上訴人向其給付云云，即非有據。依
民法第五百五十條規定，上訴人與吳癸辛間之委任關係於八十六
年九月九日吳癸辛死亡時即消滅，系爭債權應為遺產，依民法第
一千一百五十一條規定，系爭債權未經分割前，屬於吳癸辛全體
繼承人即上訴人與吳柏達、吳憲治、吳政忠、吳政志、吳玲美、
吳玲玉、吳潘寶珠、吳政綱、吳政雄、吳素華等十人（下稱吳政
志等十人）所公同共有。按繼承人有數人時，在分割遺產前，各
繼承人對於遺產全部為公同共有，為民法第一千一百五十一條所
明定。又公同共有物之處分及其他權利之行使，除公同關係所由
規定之法律或契約另有規定外，應得公同共有人全體之同意，同
法第八百二十八條第二項亦定有明文。此項規定，依同法第八百
三十一條規定，於公同共有債權準用之。故繼承人因繼承而取得
之遺產，於受侵害時，其所生之損害賠償債權，乃公同共有債權
。如由公同共有人即繼承人中之一人或數人就此項債權為訴訟上
之請求時，自須得其他繼承人全體之同意，始能謂當事人適格無
欠缺。查上訴人曾於九十四年十月五日以存證信函通知吳政志等
十人，略載：倘系爭債權屬於吳癸辛之遺產，且收件人同意由其
單獨行使權利者，請於文到七日內簽回附件同意書，「逾期視為
不同意」等語，連同附件同意書分別寄送吳政志等十人，其中吳
素華已出境無法通知，吳柏達部分則以「查無此人」退回原件，
其餘八人均未回覆，亦即其餘八人不同意由上訴人單獨行使吳癸
辛債權遺產之權利。依前揭說明，上訴人單獨行使屬於吳癸辛全
體繼承人公同共有之系爭債權，而對被上訴人提起本件訴訟，其
當事人適格自有欠缺，且其訴請被上訴人僅給付其一人金錢，置
其他繼承人於不顧，亦於法未合。上訴人雖稱其事實上無法取得
其他公同共有人全體之同意，其得單獨提起本訴，並無當事人不
適格云云，惟吳政志等十人（吳柏達、吳素華除外）根本不同意
其單獨行使系爭債權，而非事實上無法取得其他公同共有人全體
同意，上訴人此項主張，要無可採。至上訴人所引最高法院八十
六年度台上字第三○六○號判決要旨，與本件情形並不相同，自
難比附援引。從而，上訴人本於債權讓與、借貸、違約金之法律
關係，及追加依繼承、協議書約定、代墊款之法律關係，請求被
上訴人給付一千三百三十三萬三千三百三十三元及加計自起訴狀
繕本送達翌日起算法定遲延利息，為無理由，不應准許等詞，因
而維持第一審所為上訴人敗訴之判決，駁回其上訴及追加之訴，
經核於法並無違背。上訴論旨，就原審取捨證據、認定事實及解
釋契約之職權行使，指摘原判決不當，求予廢棄，非有理由。
據上論結，本件上訴為無理由。依民事訴訟法第四百八十一條、
第四百四十九條第一項、第七十八條，判決如主文。
中    華    民    國  九十七  年    三    月    七    日
                      最高法院民事第二庭
                          審判長法官  吳  正  一
                                法官  劉  福  聲
                                法官  阮  富  枝
                                法官  鄭  傑  夫
                                法官  蘇  清  恭
      本件正本證明與原本無異
                                      書  記  官
中    華    民    國  九十七  年    三    月   十七   日
                                                      Ｅ


司法院資訊處製作；財團法人民間司法改革基金會備份。
